【裁判字號】    91,訴,689
【裁判日期】    920306
【裁判案由】    廢棄物清理法
【裁判全文】
臺灣彰化地方法院刑事判決                          九十一年度訴字第六八九號
    公  訴  人  臺灣彰化地方法院檢察署檢察官
    被      告  乙○企業股份有限公司
    兼代表人    甲○○  男  四十歲（民國五十一年六月二十六日生）
    選任辯護人  楊錫禎律師
    被      告  丁○○  男  五.
    選任辯護人  鄭秀珠律師
    選任辯護人  黃燕光律師
    被      告  戊○○  男  二.
右列被告因違反廢棄物清理法案件，經檢察官提起公訴（九十年度偵字第一０六、二
六四二、三０九三號），本院判決如左：
    主  文
丁○○、戊○○共同連續未依廢棄物清理法規定領有廢棄物清除、處理許可文件，從
事廢棄物清除，各處有期徒刑壹年貳月。均緩刑參年。
乙○企業股份有限公司、甲○○均無罪。
    事  實
一、丁○○、戊○○共同經營廣福鐵桶行（未為營利事業登記，迄民國九十年二月二
    十七日始向主管機關彰化縣政府申請營利事業設立登記），明知未依九十年十月
    二十四日修正前之廢棄物清理法第二十條之規定向廢棄物貯存、清除、處理之地
    方主管機關即彰化縣政府申請核發清除廢棄物許可證，不得為廢棄物之貯存、清
    除、處理，猶基於犯意之聯絡及概括之犯意，共同清除事業主生產過程所生之事
    業廢棄物廢鐵桶，而於八十九年間向乙○企業股份有限公司，以每桶新台幣（下
    同）二十五元左右之價格購買原用以盛裝經公告之第四級毒性化學物質二氯甲烷
    之廢鐵桶，又向不知名之廠商收購原用以盛裝經公告之第三級毒性化學物質二異
    氰酸甲苯之廢鐵桶及其他事業於生產過程中產生之廢鐵桶，並運送至彰化縣彰化
    市大埔排水溝延和一橋旁空地，待屯積達一定數量後，再予出售或送往為廢鐵處
    理。嗣於八十九年十月二十四日，彰化縣政府稽查人員前往彰化縣彰化市大埔排
    水溝延和一橋旁空地稽查時，查獲丁○○、戊○○在前揭地點堆放原盛裝二氯甲
    烷之廢鐵桶三十餘桶、原盛裝二異氰酸甲苯之廢鐵桶二百餘桶、其餘空鐵桶一千
    餘桶，始行知悉。
二、案經彰化縣環境保護局告發及彰化縣警察局移送台灣彰化地方法院檢察署檢察官
    偵查起訴。
    理  由
壹、有罪部分：
一、訊據被告丁○○、戊○○，對於右揭事實坦承不諱，核與同案被告甲○○於警偵
    訊中暨本院調查、審理時之供述一致，且經本院勘驗現場查核屬實，製有勘驗筆
    錄及現場照片附卷可稽，復有彰化縣環境保護局八十九年十二月二十四日稽查紀
    錄及現場堆置鐵桶照片六幀在卷足憑。查被告丁○○、戊○○所清除之鐵桶，部
    分為原用以盛裝經公告之第四級毒性化學物質二氯甲烷之廢鐵桶，或原用以盛裝
    經公告之第三級毒性化學物質二異氰酸甲苯之廢鐵桶，或其他事業於生產過程中
    產生之廢鐵桶，有前揭現場照片可參，復經本院勘驗無誤，被告等所清除者應屬
    事業廢棄物；雖彰化縣環境保護局於八十九年十月二十四日進行稽查時，並未對
    查獲之鐵桶進行桶內採樣工作，固有前揭稽查紀錄及彰化縣環境保護局九十年一
    月十七日出具之九十彰環四字第一四一九號函可按，然依據行政院環境保護署八
    十八年一月十三日修正公告之有害事業廢棄物認定標準二第（二）項：「毒性有
    害事業廢棄物：指附表二所列之廢化學物質或混合物（含第四級毒性化學物質二
    氯甲烷及第三級毒性化學物質二異氰酸甲苯），或直接接觸上述化學物質或其混
    合物之盛裝容器」，則現場查獲鐵桶中原用以盛裝經公告之第四級毒性化學物質
    二氯甲烷之廢鐵桶及原用以盛裝經公告之第三級毒性化學物質二異氰酸甲苯之廢
    鐵桶，即屬上開認定標準之「直接接觸上述化學物質之盛裝容器」，當屬事業廢
    棄物無疑( 至盛裝二氯甲烷之廢鐵桶，經行政院環境保護署九十一年二月四日環
    署廢字第０九一０００五五五七號函釋，僅認定非屬毒性有害事業廢棄物，而未
    否定其事業廢棄物之性質 )；另現場其餘之鐵桶，雖查無相關證據足以證明亦係
    盛裝有毒化學物質之容器，然亦屬事業機構所產生之一般事業廢棄物。又被告丁○○、戊○○清除之廢鐵桶業務，依九十一年十月九日廢止前之公民營廢棄物清
    除處理機構管理輔導辦法第五條規定，屬第二類廢棄物清除業務，而彰化縣環境
    保護局於查獲本案後，亦曾函詢行政院環境保護署，就此類清除機構未領有許可
    ，應否依修正前之廢棄物清理法第二十二條第二項第四款移送偵辦，經行政院環
    境保護署答復之內容中雖有：「廢棄物之再利用或依本法第十條之一公告一般廢
    棄物之回收清除、處理符合本法及其相關法規之規定者，不需取得主管機關核發
    清除處理許可」等語，惟如前所述，被告等所清除者乃屬事業廢棄物，非一般廢
    棄物，又廢棄物之再利用，依事業廢棄物貯存清除處理方法及設施標準第二條規
    定，則指「事業機構產生之事業廢棄物自行販賣、轉讓或委託作為原料、材料、
    燃料、填土或其他經中央主管機關及目的事業主管機關認定之用途行為，並應合
    乎本標準規定者」，而查被告收購之鐵桶，據渠等供稱乃為再轉售或作廢鐵出售
    ，與前揭「再利用」之定義不符，且亦未非經中央主管機關及目的事業主管機關
    認定之用途行為，則被告從事清除事業廢棄物廢鐵桶前，仍需取得主管機關之許
    可。
    從而，被告丁○○及戊○○，未取得地方主管機關即彰化縣政府核發之許可，即
    從事清除事業主生產過程所生之事業廢棄物廢鐵桶，渠等有違修正前廢棄物清理
    法之規定至明，事證明確，應依法論科。
二、按「清除」係指事業廢棄物之收集、運輸行為，事業廢棄物貯存清除處理方法及
    設施標準第二條第二款定有明文。次按行為後法律有變更者，適用裁判時之法律
    ，但裁判前之法律有利於行為人者，適用最有利於行為人之法律，刑法第二條第
    一項亦規定甚明。查被告丁○○、戊○○行為後，廢棄物清理法業於九十年十月
    二十四日修正公布，並自同年月二十六日生效，修正前廢棄物清理法第二十二條
    第二項第四款之規定，已移置修正後之第四十六條第一項第四款，其法定刑雖由
    「一年以上五年以下有期徒刑，得併科一百萬元（依現行法規所定貨幣單位折算
    新臺幣條例第二條規定，折合新臺幣為三百萬元）以下罰金」，修正為「一年以
    上五年以下有期徒刑，得併科新臺幣三百萬元以下罰金」，然二者之法定刑並無
    輕重不同，且新舊法對於規範之對象及行為亦無不同，比較新舊法結果，舊法並
    未較有利於被告等，是本件依刑法第二條第一項前段規定，自應適用裁判時之法
    律。是核被告丁○○、戊○○所為，係犯修正後廢棄物清理法第四十六條第一項
    第四款之罪。被告二人先後所為數清除事業廢棄物之行為，時間緊接，顯係基於
    概括之犯意，觸犯構成要件相同之罪名，應依連續犯論以一罪，並加重其刑。又
    被告二人間，互有犯意聯絡及行為分擔，均為共同正犯。爰審酌被告丁○○、戊○○並無不良前科（參卷附臺灣彰化地方法院檢察署刑案資料查註紀錄表及臺灣
    高等法院被告全國前案紀錄表），及其犯罪之動機、目的、手段暨其犯後態度良
    好等一切情狀，分別量處如主文所示之刑。末查被告丁○○、戊○○未曾受有期
    徒刑以上刑之宣告，有臺灣彰化地方法院檢察署刑案資料查註紀錄表及臺灣高等
    法院被告全國前案紀錄表在卷可按，其因一時失慮，致罹刑章，經此偵、審程序
    教訓，當知所警惕，信無再犯之虞，且考量渠等於遭查獲後已另依法取得廢棄物
    清除許可，亦有彰化縣政府核發之廢棄物清除許可證可佐，本院認前開對被告所
    宣告之刑，以暫不執行為適當，爰併予諭知緩刑三年，用啟自新。
貳、無罪部分：
一、公訴意旨略以：被告甲○○為設於嘉義縣竹崎鄉○○村○○路六一號之乙○企業
    股份有限公司（下稱乙○公司）之負責人，從事泡棉之生產，生產過程並使用二
    氯甲烷等物為原料，明知所裝盛經公告之第四級毒性化學物質二氯甲烷之廢鐵桶
    為事業廢棄物，竟仍將該揭鐵桶以每桶二十五元之價格售與無清理許可證之丁○○、戊○○所共同經營之廣福鐵桶行清除、處理。嗣於八十九年十月二十四日，
    彰化縣政府稽查人員前往彰化縣彰化市大埔排水溝延和一橋旁空地稽查時，查獲
    被告丁○○、戊○○在前揭地點堆放原盛裝二氯甲烷之廢鐵桶三十餘桶、原盛裝
    二異氰酸甲苯之廢鐵桶二百餘桶、其餘空鐵桶一千餘桶，復由台灣彰化地方法院
    檢察署檢察官指揮彰化縣警察局經濟組偵查員持搜索票前往嘉義縣竹崎鄉○○村
    ○○路八號搜索查獲甲○○之前揭犯行，因認被告甲○○涉犯廢棄物清理法第四
    十六條第一項第二款之罪嫌，被告乙○企業股份有限公司則應依同法第四十七條
    之規定處罰等語。
二、按九十年十月二十四日修正前之廢棄物清理法第二十二條第二項第二款規定：「
    事業機構」未依本法規定之方式貯存、清除、處理或再利用廢棄物，致污染環境
    者，處一年以上五年以下有期徒刑，得併科一百萬元以下罰金，修正前條文雖僅
    抽象以事業機構為規範對象，然從同條第四項規定：法人之負責人、法人或自然
    人之代理人、受僱人或其他從業人員因執行職務犯第一項、第二項之罪者，除處
    罰「其行為人外」，對該法人或自然人科以罰金可知，該條第二項第二款之事業
    機構，實包含法人之負責人、法人或自然人之代理人、受僱人或其他從業人員在
    內，又從修正後之廢棄物清理法（該條款於修正後已移置為第四十六條第一項第
    二款），將處罰主體由抽象之事業機構，具體明確化為「事業負責人或相關人員
    」益發可知，則於廢棄物清理法修正前，事業負責人如有違反修正前廢棄物清理
    法第二十二條第二項第二款之規定，該事業負責人除科以罰金外，仍得科以刑責
    ，合先敘明。
三、次查，被告甲○○所經營之乙○公司，就其於生產泡棉過程中，因需使用二氯甲
    烷等物，致每月產生有盛裝經公告為第四級毒性化學物質二氯甲烷之廢鐵桶三十
    餘個，此據證人即乙○公司會計己○○到庭陳明；又證人己○○於本院調查時雖
    證稱其於處理上開鐵桶時，並未通知被告甲○○云云，然其亦復證稱，乙○公司
    使用後之盛裝二氯甲烷之廢鐵桶，自其八十九年三月間到職前即已出售與被告丁○○及戊○○經營之廣福鐵桶行，每月約出售三、四十桶等語，換言之，於證人
    己○○到職前，乙○公司即已將上開使用後之盛裝二氯甲烷之廢鐵桶出售予廣福
    鐵桶行，被告甲○○就此自難諉為不知。然按，修正前之廢棄物清理法第二十二
    條第二項第二款之處罰，必以事業機構未依本法規定之方式貯存、清除、處理或
    再利用廢棄物，「致污染環境者」為要件。而查，彰化縣環境保護局於八十九年
    十月二十四日進行稽查時，並未對堆置鐵桶之現場進行環境採樣檢測，亦未發現
    查獲之盛裝二氯甲烷之廢鐵桶，有何導致污染環境之情形，此有彰化縣環境保護
    局稽查紀錄可查，而當時擔任稽查工作之證人丙○○亦到庭證稱，其於稽查時並
    未做相關之檢測，現場土地有無受到污染伊並不清楚等語；嗣本院會同行政院環
    境保護署督察總隊中區環境督察大隊派員勘驗現場，並進行週遭土壤採樣檢測，
    檢驗結果未超過土壤污染管制標準，有該隊於九十二年一月二十二日出具之環署
    督中隊字第０００五一八號函暨土壤採樣檢測報告在卷可考，是本案雖查獲被告
    甲○○經營之乙○公司未依規定清除事業廢棄物，然查無實據證明其出售之盛裝
    二氯甲烷廢鐵桶，對查獲地點彰化縣彰化市大埔排水溝延和一橋旁之空地，造成
    何等之污染，自難以廢棄物清理法之罪責相繩，被告甲○○經營之法人乙○公司
    ，即無從科以同條之罰金。此外，復查無相關證據足資證明被告甲○○、乙○公
    司有何公訴人所指之犯行，無法證明渠等犯罪，自應分別為無罪之諭知。
據上論斷，應依刑事訴訟法第二百九十九條第一項前段、第三百零一條第一項，廢棄
物清理法第四十六條第一項第四款，刑法第十一條前段、第二條第一項前段、第二十
八條、第五十六條、第七十四條第一款，判決如主文。
本案經檢察官黃鼎鈞到庭執行職務。
中      華      民      國      九十二      年    三    月      六      日
                                臺灣彰化地方法院刑事第二庭
                                    法      官  王義閔
右正本證明與原本無異。
如不服本判決，應於判決送達後十日內，向本院提出上訴狀( 須附繕本 )。
告訴人或被害人對於判決如有不服具備理由請求檢察官上訴者，其上訴期間之計算係
以檢察官收受判決正本之日期為準。
                                      法院書記官  詹國立
中      華      民      國      九十二      年    三    月      十      日


司法院資訊處製作；財團法人民間司法改革基金會備份。
